臺灣高等法院高雄分院刑事判決　　　　96年度上訴字第1139號
上　訴　人
即　被　告　乙○○○
選任辯護人　鄭國安律師
　　　　　　吳麗珠律師
　　　　　　蘇佰陞律師
上列上訴人因誣告案件，不服臺灣高雄地方法院95年度訴字第16
74號中華民國96年3 月30日第一審判決（起訴案號：臺灣高雄地
方法院檢察署95年度偵字第1817號），提起上訴，本院判決如下
：
    主  文
原判決撤銷。
乙○○○意圖他人受刑事處分，向該管公務員誣告，處有期徒刑
拾月，減為有期徒刑伍月。
    事  實
一、乙○○○明知如附表所示之本票均係其本人在不詳時地所簽
    發，並已交付予甲○○，以清償其積欠甲○○之借款，竟意
    圖甲○○受刑事處分，而基於誣告之犯意，於民國94年3 月
    7 日，在高雄縣政府警察局仁武分局刑事組，向該管之警員
    誣告指稱如附表所示之本票均係甲○○所偽造。而該案經臺
    灣高雄地方法院檢察署於94年8 月15日，以94年度核退偵字
    第46 1號對甲○○為不起訴處分，經乙○○○提起再議，復
    於95年4 月19日經同署以95年度調偵字第323 號再對甲○○
    為不起訴處分。
二、案經甲○○訴請臺灣高雄地方法院檢察署檢察官偵查起訴。
    理  由
壹、證據能力
    按被告以外之人於審判外之言詞或書面陳述，除法律有規定
  　者外，不得作為證據；又被告以外之人於審判外之陳述，雖
    不符刑事訴訟法第159 條之1 至第159 條之4 之規定，而經
    當事人於審判程序同意作為證據，法院審酌該言詞陳述或書
    面陳述作成時之情況，認為適當者，亦得為證據；另當事人
    、代理人或辯護人於法院調查證據時，知有第159 條第1 項
    不得為證據之情形，而未於言詞辯論終結前聲明異議者，視
    為有前項之同意，刑事訴訟法第159 條第1 項、第159 條之
    5 分別定有明文。本件檢察官、辯護人及被告於本院審判期
    日時，就原審判決所引用各項證據（含傳聞證據、非傳聞證
    據及符合法定傳聞法則例外之證據）之證據能力，均明示同
    意有證據能力，且於本院言詞辯論終結前，檢察官、辯護人
    及被告對於卷附具有傳聞證據性質之證據，既均已知其情，
    均未聲明異議，本院認該具有傳聞證據性質之證據，並無任
    何違法取證之不適當情形，以之作為證據使用係屬適當，自
    得採為認定事實之證據。
貳、實體方面：
一、訊據上訴人即被告乙○○○（下稱被告）固坦承有於上開時
    地向警員指稱如附表所示之本票為告訴人甲○○所偽造等情
    ，惟矢口否認有何誣告之犯意，辯稱：伊僅開支票向甲○○
    借款，並沒有以本票向甲○○借款，該等本票並非其所簽發
    云云。
二、經查：
  (一)如附表所示之本票係被告積欠債務，為向告訴人借標民間互
    助會而簽立，業據證人甲○○於原審審理中證述明確（見原
    審卷第35頁）。且如附表所示之28張本票經具備比對指紋專
    業能力之內政部警政署刑事警察局（下稱刑事局）鑑定後，
    除編號449307、449309、449312、449314至449317號等7 張
    本票上所捺印之指紋因紋線欠清晰、特徵點不足而無法比對
    外，其餘21張上之3 枚指紋，至少有1 枚指紋與被告乙○○
    ○所捺印之指紋卡上之右拇指指紋相符，有該局95年1 月3
    日刑鑑字第0940177812號函在卷可稽（正本附於94年偵續字
    第217 號卷內影本附於原審卷第139 、140 頁），足認該21
    紙本票確係被告所簽立。至於上開另7 張本票雖因本票上之
    指紋紋線欠清晰而無法比對，但因該7 張本票之號碼係穿插
    出現於上開21張本票號碼之間，亦即上開7 張本票與另21張
    本票應係同一時間所連續開立者，則此7 張本票亦應係被告
    所簽立，當屬無誤。是被告辯稱：伊未開立如附表所示之本
    票云云，核屬卸責之詞，不足為信。
  (二)又被告於94年1 月14日向臺灣高雄地方法院檢察署按鈴申告
    甲○○嫌偽造文書等案，嗣經臺灣高雄地方法院檢察署發交
    高雄縣政府警察局仁武分局偵辦，而被告於94年3 月7 日之
    警詢中主動提出如附表所示之本票，並稱係甲○○偽造等情
    ，業據證人即承辦之詢問警員吳燕成於原審審理中證述綦詳
    （見原審卷第171 頁），並有警詢卷可考。是被告如無主動
    提出附表之本票，並稱係甲○○偽造，則製作筆錄之警員如
    何能知悉？故被告於本院審理中另辯稱：伊根本不知道要對
    告訴人提出何告訴，是警察說就告偽造文書云云，亦屬卸責
    之詞。
  (三)被告之辯護人雖於原審中另為被告辯稱：相同本票前已送刑
    事局鑑定，但因特徵點不足無法比對，有該局刑紋字第0940
    095646號鑑定書可證，故嗣後之鑑定亦有可疑云云。然指紋
    鑑定係要求高度精密之鑑定，刑事局刑紋字第0940095646號
    鑑定書以較為模糊之影本鑑定，致無法比對，亦在情理之中
    ，而上開刑鑑字第0940177812號之鑑定係以正本鑑定，指紋
    特徵較為清楚，所得之鑑定結果應較先前以影本所做之鑑定
    更為正確，是被告所辯，並不足採。至於辯護人為被告另辯
    稱：被告與告訴人間債務僅有141 萬元，如附表所示之本票
    均不在債務範圍內，惟被告所申告之罪名為偽造有價證券，
    與債務範圍多寡並無牽涉，縱令如附表所示之本票已計入14
    1 萬元之債務內，被告大可否認債務並拒絕民事求償，豈可
    因此任意指稱如附表所示之本票為被告所偽造？被告之辯護
    人此部份辯解，亦非可採。
  (四)綜上所述，本件事證明確，被告誣告之犯行已堪認定。
三、被告於向檢察官按鈴申告告訴人偽造有價證券後，嗣經檢察
    官發交警察機關偵辦調查時，竟向警察機關之調查人員誣指
    告訴人甲○○偽造如附表所示之本票，則將使告訴人甲○○
    因而受有偽造有價證券罪之刑事追訴之虞。是核被告所為，
    係犯刑法第169 條第1 項之誣告罪，
四、原審予被告論罪科刑，固非無見；惟查：被告所犯上開誣告
    罪，其犯罪時間在96年4 月24日以前，是依中華民國九十六
    年罪犯減刑條例第2 條第1 項第2 款之規定，應予減刑，原
    審未及適用，容有不合。被告提起上訴否認犯罪，並指摘原
    判決不當，雖無理由，惟原判決既有上開可議之處，自應由
    本院將原判決撤銷改判。爰審酌被告誣告他人犯罪，浪費司
    法資源，更使告訴人花費無數時間心力進行訴訟，生活於遭
    受牢獄之災的恐懼中，且所誣告之罪名為偽造有價證券，乃
    屬最輕本刑3 年以上有期徒刑之重罪，其惡性更屬重大，犯
    後復矢口否認犯行，態度不佳，惟念其不識字，智識不高，
    及其犯罪之動機、目的、手段等一切情狀，仍量處有期徒刑
    10月。
五、又被告所犯上開誣告罪，其犯罪時間在96年4 月24日以前，
    是依中華民國九十六年罪犯減刑條例第2 條第1 項第2 款之
    規定，應減其刑期二分之一即為有期徒刑5 月。
六、不另為無罪諭知部分：
  (一)公訴意旨另略以：乙○○○明知票號112099號、發票日82年
    12月14日、面額新臺幣（下同）40萬元之本票1 張為其所簽
    立，且甲○○雖委託立驛實業有限公司（設於高雄市苓雅區
    ○○○路226 號11樓，以下簡稱立驛公司）持上開本票向其
    催討，然並未以強暴、脅迫之方式，逼迫其變賣其所有之車
    牌號碼6499－JL號自小客車以清償債務，竟欲使甲○○受刑
    事處分，94年1 月14日，以「甲○○偽簽其姓名及盜蓋其印
    章而偽造上開票號112099號之本票，並強押其去高雄市○○
    ○路豐田汽車公司，強迫其變賣上開自小客車後，取走售車
    所得之款項」為由，向臺灣高雄地方法院檢察署檢察官申告
    告訴人涉有行使偽造有價證券及強制罪嫌，因認被告涉犯刑
    法第169 條第1 項之誣告罪嫌。
  (二)按犯罪事實應依證據認定之，無證據不得認定其犯罪事實，
    刑事訴訟法第154 條第2 項定有明文。再按認定犯罪事實所
    憑之證據，雖不以直接證據為限，間接證據亦包括在內，然
    無論直接證據或間接證據，其為訴訟上之證明，須於通常一
    般之人均不致有所懷疑，而得確信其為真實之程度者，始得
    據為有罪之認定，倘其證明尚未達此一程度，而有合理之懷
    疑存在而無從使事實審法院得有罪之確信時，即應由法院為
    諭知被告無罪之判決，此觀最高法院76年台上字第4986號判
    例自明。
  (三)檢察官認被告涉有上開罪嫌，無非係以告訴人甲○○、證人
    蔡仕泓、陳敏仁於警詢、偵訊時之證言及被告所簽立之切結
    書為據。訊據被告乙○○○固坦承曾於前揭時地至臺灣高雄
    地方法院檢察署申告甲○○偽造有價證券及強制罪嫌，然堅
    詞否認有何誣告犯意，並辯稱：其所申告均為事實等語。
    經查：
  (1)編號112099、金額40萬元之本票上之指紋，經送刑事局鑑定
    後，認無法比對，不能確認為被告之指紋，有該局刑鑑字第
    0940177812號鑑定書附卷可按。且該金額40萬元之本票為直
    式書寫，與被告所簽立如附表所示之本票及編號449339號、
    面額141 萬元之本票均不同，其上之字跡亦明顯與其餘本票
    不符。另被告因不識字，故本票上之金額均由他人代為書寫
    ，再自行簽字，此觀上開本票即明，然此金額40萬元之本票
    上乙○○○之簽名與書寫金額之筆跡相似，而與其餘本票上
    被告之簽名不符，顯非被告所親簽，且與上開被告簽立之本
    票亦不相同。且證人即告訴人甲○○於原審審理中雖證稱：
    該本票係被告拿來，不曉得是否是被告自己寫的等語（見原
    審卷第38頁），然告訴人於先前偵訊中則稱該本票係被告向
    其借錢由被告女兒簽立（見同上署94年度偵續字第217 號卷
    宗第49頁），是告訴人對收受該本票之情形所述前後不一，
    又與上開證據矛盾，難以確認此本票確為被告所簽立，告訴
    人委託財務管理公司持此本票向被告討債，被告因而申告告
    訴人偽造本票，非屬無據。
  (2)被告受「立驛實業有限公司」員工蔡仕泓等人要求賣車還債
    ，蔡仕泓當時口氣不好，賣車當日蔡仕泓帶同多人到場等情
    ，業經證人即在場之被告友人黃敏香於原審審理中證述明確
    （見原審卷第45頁以下）。且蔡仕泓曾至被告家中討債，將
    桌上水果翻倒，又持斧頭砍玉蘭花威嚇等情，亦據證人洪林
    素珠在本院審理中陳述綦詳（見原審卷第56頁以下），足見
    被告確有可能係因蔡仕泓之強制方賣車還債。若被告係自願
    賣車還債，蔡仕泓只需請被告匯款至公司帳戶即可，何必不
    辭辛勞陪同被告賣車取款？況蔡仕泓不惟親至現場，更號召
    大批人馬隨同前去，益徵蔡仕泓有意壓迫被告賣車，被告申
    告強制罪尚非全無所本。檢察官雖因蔡仕泓證稱其並無強迫
    被告賣車、證人即購買被告汽車之高運汽車公司員工陳敏仁
    證稱交易時並未見到蔡仕泓強迫被告（見臺灣高雄地方法院
    檢察署95年度偵字第1817號卷宗第10頁以下、94年度偵續字
    第217 號卷宗第52頁以下）及被告簽立切結書自承對告訴人
    負有237 萬元之債務（見同署94年偵字7354號卷宗第24頁）
    ，而認被告之申告為虛妄。然證人陳敏仁僅於交易時見到被
    告及蔡仕泓，對被告及蔡仕泓先前如何達成賣車還債約定之
    情形全無所悉，且一般人於大庭廣眾之下，行為必定較為收
    斂，縱蔡仕泓未明目張膽公然於高運汽車公司強迫被告，亦
    不能據此推論被告先前未遭強迫。至切結書中雖自承積欠告
    訴人237 萬元，此數額係前開30張本票（2 萬元28張、141
    萬元1 張、40萬元1 張）之加總，然面額40萬元之本票難認
    係被告簽立已如前述，被告竟自承有該筆40萬元債務，更足
    見該切結書之簽立非出於被告本意。另證人蔡仕泓雖稱並無
    強迫被告，惟此涉及證人本身可能犯罪之問題，其陳述之證
    明力本有可疑，又與上開證據均不相符，其證詞應不足採信
    。
  (四)綜上所述，本件之證據尚不足證明被告確有此部分之犯行，
    此外復查無其他證據足使法院形成被告有為前揭犯行之確信
    。揆諸上開法條及判例意旨，本應為無罪之諭知，然此部份
    與上開有罪部分為同一案件中所為之申告，有同一行為之實
    質上一罪關係，爰不另為無罪之諭知，併此指明。
據上論斷，應依刑事訴訟法第369 條第1 項前段、第364 條、第
299 條、第299 條第1 項前段，刑法第169 條第1 項，中華民國
九十六年罪犯減刑條例第2 條第1 項第2 款、第7 條、第10條，
判決如主文。
本案經檢察官陳國全到庭執行職務。
中    華    民    國    96    年    8     月    23    日
                  刑事第四庭    審判長法  官  蕭權閔
                                      法  官  林水城
                                      法  官  吳進寶
以上正本證明與原本無異。
如不服本判決應於收受本判決後10日內向本院提出上訴書狀，其
未敘述上訴理由者，並得於提起上訴後10日內向本院補提理由書
狀（均須按他造當事人之人數附繕本）「切勿逕送上級法院」。
中    華    民    國    96    年    8     月    23    日
                                      書記官  林佳蓉
附錄本件判決論罪科刑法條：
中華民國刑法第169 條第1 項
意圖他人受刑事或懲戒處分，向該管公務員誣告者，處7 年以下
有期徒刑。
附表：
 ┌──┬─────┬───────┬────┐
 │編號│  本票號碼│ 付款日       │面額    │
 ├──┼─────┼───────┼────┤
 │ 1  │  449304  │ 83年 8月15日 │2萬元   │
 ├──┼─────┼───────┼────┤
 │ 2  │  449305  │ 83年 9月15日 │同上    │
 ├──┼─────┼───────┼────┤
 │ 3  │  449306  │ 83年10月15日 │同上    │
 ├──┼─────┼───────┼────┤
 │ 4  │  449307  │ 83年10月30日 │同上    │
 ├──┼─────┼───────┼────┤
 │ 5  │  449308  │ 83年11月15日 │同上    │
 ├──┼─────┼───────┼────┤
 │ 6  │  449309  │ 83年12月15日 │同上    │
 ├──┼─────┼───────┼────┤
 │ 7  │  449310  │ 84年 1月15日 │同上    │
 ├──┼─────┼───────┼────┤
 │ 8  │  449311  │ 84年 1月30日 │同上    │
 ├──┼─────┼───────┼────┤
 │ 9  │  449312  │ 84年 2月15日 │同上    │
 ├──┼─────┼───────┼────┤
 │ 10 │  449313  │ 84年 3月15日 │同上    │
 ├──┼─────┼───────┼────┤
 │ 11 │  449314  │ 84年 4月15日 │同上    │
 ├──┼─────┼───────┼────┤
 │ 12 │  449315  │ 84年 4月30日 │同上    │
 ├──┼─────┼───────┼────┤
 │ 13 │  449316  │ 84年 5月15日 │同上    │
 ├──┼─────┼───────┼────┤
 │ 14 │  449317  │ 84年 6月15日 │同上    │
 ├──┼─────┼───────┼────┤
 │ 15 │  449318  │ 84年 7月15日 │同上    │
 ├──┼─────┼───────┼────┤
 │ 16 │  449319  │ 84年 7月30日 │同上    │
 ├──┼─────┼───────┼────┤
 │ 17 │  449320  │ 84年 8月15日 │同上    │
 ├──┼─────┼───────┼────┤
 │ 18 │  449321  │ 84年 9月15日 │同上    │
 ├──┼─────┼───────┼────┤
 │ 19 │  449322  │ 84年10月15日 │同上    │
 ├──┼─────┼───────┼────┤
 │ 20 │  449323  │ 84年10月30日 │同上    │
 ├──┼─────┼───────┼────┤
 │ 21 │  449324  │ 84年11月15日 │同上    │
 ├──┼─────┼───────┼────┤
 │ 22 │  449325  │ 84年12月15日 │同上    │
 ├──┼─────┼───────┼────┤
 │ 23 │  449326  │ 85年 1月15日 │同上    │
 ├──┼─────┼───────┼────┤
 │ 24 │  449327  │ 85年 2月15日 │同上    │
 ├──┼─────┼───────┼────┤
 │ 25 │  449328  │ 85年 3月15日 │同上    │
 ├──┼─────┼───────┼────┤
 │ 26 │  449329  │ 85年 4月15日 │同上    │
 ├──┼─────┼───────┼────┤
 │ 27 │  449330  │ 85年 4月30日 │同上    │
 ├──┼─────┼───────┼────┤
 │ 28 │  449331  │ 85年 1月30日 │同上    │
 └──┴─────┴───────┴────┘
